臺灣高等法院民事判決
108年度上字第1453號
上  訴  人  羅文台  
被上訴人    張寶娥  
訴訟代理人  陳志雄律師
                
上列當事人間請求不動產所有權移轉登記事件，上訴人對於中華
民國108年11月12日臺灣臺北地方法院108年度訴字第2655號第一
審判決提起上訴，本院於110年1月12日言詞辯論終結，判決如下
：
    主      文
上訴駁回。
第二審訴訟費用由上訴人負擔。
    事實及理由
一、上訴人主張：坐落臺北市○○區○○段0○段000地號土地（權利
    範圍6370分之127 ）及其上同段建號1077號即門牌號碼臺北
    市○○區○○街000號房屋（權利範圍全部，下稱系爭房屋，與
    基地則合稱系爭房地）所有權為伊所有。系爭房地係伊於民
    國（下同）83年6月間，兩造婚姻關係存續中買受（嗣兩造
    於93年4月23日離婚），因伊任職臺北市○○國中，依法軍公
    教人員之薪資所得可免納所得稅，被上訴人則任職於省立醫
    院，應繳納所得稅，為利於被上訴人扣抵所得稅，故兩造約
    定將系爭房地所有權借名登記予被上訴人名下。系爭房地買
    賣價金為新臺幣（下同）530萬元，伊以先前出資購買但亦
    借名登記於被上訴人名下之門牌號碼臺北市○○區○○路0段000
    巷00弄0號3樓之房屋及其基地（下稱系爭興隆路房地）出賣
    所得價金385萬元支付頭期款，伊另向銀行貸款230萬元，以
    其中150萬元支出價金尾款，剩餘80萬元則供裝潢支出，此
    筆銀行貸款均由伊繳納。又系爭房地購入後均由伊占有、管
    理使用迄今，足徵兩造就系爭房地存有借名登記契約，爰以
    起訴狀繕本之送達，對被上訴人為終止借名登記契約之意思
    表示後，類推適用民法第541條、依同法第179條之規定，請
    求被上訴人應將系爭房地之所有權移轉登記予伊（原審判決
    上訴人敗訴，上訴人聲明不服），其上訴聲明：㈠原判決廢
    棄。㈡被上訴人應將系爭房地所有權移轉登記予伊。
二、被上訴人則以：否認兩造間存有借名登記契約及系爭房地之
    買賣價金全部由上訴人支出。又軍人及國中小教師僅限於薪
    資所得可免稅，買受房屋登記夫妻任何一方名義，於房屋貸
    款及稅捐負擔並無任何影響，是上訴人節稅之說顯非事實。
    另系爭房地之所有權狀均由伊保管持有，房屋稅及地價稅亦
    由伊繳納。復依兩造於93年4月間所簽訂離婚協議書第2點之
    約定，足證系爭房地屬伊所有，僅離婚後房屋貸款約定由上
    訴人支付，使用權歸於上訴人，系爭房地日後變賣所得亦約
    定由兩造及女兒均分，非全部由上訴人取得。又本院107年
    度家上易字第41號（下稱第41號）確定判決已認定上訴人對
    系爭房地僅有租賃權等語，資為抗辯。其答辯聲明：上訴駁
    回。
三、查兩造於76年間結婚，嗣於93年4月間協議離婚。被上訴人
    於83年6月23日以買賣為原因登記為系爭房地之所有權人（
    原因發生日期為83年6月6日）。又兩造之離婚協議書第2 條
    約定：「女方名下房屋，房屋貸款由男方繳納，使用權歸男
    方，直至男方搬離該處再處理變賣房屋。變賣房屋之金額分
    成三份，男方女方女兒各一份。」；另被上訴人於本院第41
    號訴訟中請求上訴人騰空遷讓返還系爭房屋，經第41號判決
    認定兩造就系爭房屋成立租賃契約，上訴人享有使用權而駁
    回被上訴人此部分之請求確定等情，為兩造所不爭執，復有
    土地及建物第一類登記謄本、戶籍謄本、離婚協議書影本可
    稽（見原審卷第73至81頁、第91頁），本院並依職權調閱第
    41號卷核閱屬實，堪信為真實。
四、上訴人主張兩造就系爭房地成立借名登記契約，其以起訴狀
    繕本送達終止借名登記契約，類推適用民法第541條及依民
    法第179條之規定，請求被上訴人將系爭房地所有權移轉登
    記予伊等情，為被上訴人所否認，並以前詞置辯，是本件所
    應審究者為：㈠上訴人是否為系爭房地之實際所有權人？兩
    造間就系爭房地是否存有借名登記契約？㈡上訴人以借名登
    記契約終止為由，類推適用民法第541條及依同法第179條請
    求被上訴人應將系爭房地所有權移轉登記予上訴人，是否有
    據？茲析述如下：
  ㈠按當事人主張有利於己之事實者，就其事實有舉證之責任，
    民事訴訟法第277條本文定有明文。又按稱借名登記者，謂
    當事人約定一方將自己之財產以他人名義登記，而仍由自己
    管理、使用及處分，他方允就該財產為出名登記之契約，其
    成立側重於借名者與出名者間之信任關係，在性質上應與委
    任契約同視，倘其內容不違反強制、禁止規定或公序良俗者
    ，應賦予無名契約之法律上效力，並類推適用民法委任之相
    關規定。惟借名登記契約究屬於「非典型契約」之一種，仍
    須於雙方當事人，就一方將自己之財產以他方名義登記，而
    仍由自己管理、使用、處分，他方允就該財產為出名登記，
    相互為合致之意思表示，其契約始克成立（最高法院100年
    度台上字第1972號判決意旨參照）。本件上訴人主張兩造間
    就系爭房地成立借名登記契約，既為被上訴人所否認，揆諸
    上開說明，自應由上訴人就兩造間成立借名登記契約之利己
    事實，負舉證責任，否則即應駁回上訴人之請求。
　㈡上訴人主張伊為系爭房地之所有權人，因伊出賣先前借名登
    記於被上訴人名下之系爭興隆路房地，將所得價金385萬元
    支付系爭房地之頭期款，另於84年2月9日向臺北富邦銀行股
    份有限公司木柵分行（下稱臺北富邦木柵分行）貸款230萬
    元，其中150萬元支付系爭房地之價金尾款、80萬元支付裝
    潢花費。該筆150萬元貸款前5年係繳納利息每月4,375元，
    後15年每月攤還本金6,367元及利息4375元，共10,742元，
    均由伊清償等情，固提出臺北富邦木柵分行之存款對帳單、
    存摺、授信資料明細、抵押權塗銷文件、提款詳細表、建物
    登記謄本、84年1月16日公教貸款契約等影本為證（見原審
    卷第37頁、第40頁、本院第41號卷㈠第331頁、本院卷㈡第19
    頁、第25至43頁）。然查：
　⒈上訴人並未提出購買系爭房地之買賣契約，及支付系爭房地
    買賣價金之簽收單據，以佐證上訴人方為系爭房地之買受人
    及實際支付買賣價金者。另前開銀行帳戶對帳單僅可證明於
    84年2月9日曾有80萬元、150萬元資金存入臺北富邦木柵分
    行上訴人所有之帳戶及上訴人之銀行帳戶自84年4月18日起
    至104年2月10日分期清償150萬元貸款之事實，並無法證明
    所有存入上開帳戶用以清償貸款之金額均係以上訴人個人所
    得支出。故以上開貸款契約及上訴人之銀行帳戶資料，並無
     法證明上訴人為系爭興隆路房地及系爭房地之買受人及真
    正所有權人。
　⒉檢視上訴人於本院第41號訴訟中提出83年至87年間由被上訴
    人對家用支出之記帳資料（見本院第41號卷㈠第229頁），其
    中83年1月份「薪資」收入有二筆：17,842元及28,251元、
    「不休假獎金」收入亦有二筆：34,804元及25,746元，再對
    照上訴人統計其個人之收入明細，於83年1月份之薪資為17,
    842元、不休假獎金為25,746元（本院第41號卷㈠第91頁、第
    365頁），足見該月份薪資28,251元及不休假獎金34,804元
    係被上訴人之收入所得；另83年2月份之「薪資」收入亦有
    二筆：17,791元及28,251元，對照上訴人統計之個人收入明
    細，其83年2月份薪資為17,791元（本院第41號卷㈠第93頁、
    第365頁），則該月份之薪資28,251元為被上訴人之收入所
    得，之後每月記帳情形均類似（本院第41號卷㈠第91至106頁
    ） ；參以上開帳冊登記於84年1月間有83年5、6月醫師獎勵
    金10,359元收入、7、8、9月醫師獎勵金22,204元收入、85
    年4月記載1月份醫師獎勵金10,752元、12月份醫師獎勵金7,
    900元、85年5月記載2月份醫師獎勵金8,452元、85年6月記
    載3月份醫師獎勵金11,902元、85年8月記載5月份醫師獎勵
    金13,261元、85年9月記載6月份醫師獎勵金13,261元、85年
    10月記載7月份醫師獎勵金10,117元、85年12月記載醫師獎
    勵金13,000元、86年1月份記載醫師獎勵金12,377元、86年2
    月份記載醫師獎金15,659元、86年6月記載3月份醫師獎勵金
    12,200元、86年8月記載醫師獎勵金9,559元、86年9月份記
    載醫師獎勵金5,943元及12,622元、86年11月記載7月份醫師
    獎勵金17,602元、87年1月記載8月份醫師獎勵金11,902元及
    9月份醫師獎勵金9,325元、87年3月記載醫師獎勵金8,144元
    、87年4月記載86年10、11月份醫師獎勵金21,071元等情（
    本院第41號卷㈠第107頁、第127頁、第129頁、第131頁、第1
    33頁、第135頁、第139頁、第141頁、第143頁、第151頁、
    第153頁、第157頁、第163頁、第165頁），顯見被上訴人之
    收入亦供作家用支出之用途。又以83年1月份為例，兩造總
    收入為120,241元，家庭支出為89,115元，上訴人當月總收
    入僅63,588元 (見本院第41號卷㈠第91頁及第365頁），是以
    上訴人總收入並不足以支應兩造家庭當月之支出，至為明確
    ，益證兩造於婚姻關係存續期間之家庭生活費用係由兩造共
    同負擔。
　⒊再檢視上開帳冊記帳資料，舉凡保險費、父母孝親金、購買
    衣服、鞋、眼鏡支出、修車及驗車、車險、購買水果、就醫
    、郊遊、母親節及父親節支出、提款購屋、汽車燃料費、繳
    水電、地價稅、房屋稅、優存、房貸利息等一般家庭日常生
    活瑣碎支出，均詳細逐一記載（本院第41號卷㈠第91至177頁
    ，尤其見第105頁、第119頁），並未特別區分兩造各別之分
    擔額，足證兩造於婚姻關係存續期間係以各自所得收入共同
    負擔家庭所有開銷，包含購屋及房屋貸款，而對於家庭之經
    營維繫共同作出貢獻，則就兩造之經濟條件中，由較有利於
    申貸銀行貸款者，申請房屋貸款後，於夫妻收入總額中規劃
    部分金額繳納房屋貸款、部分金額用以支出家庭日常生活所
    需之各項花費，此於一般家庭中實為常見之生活模式，自無
    法僅以上訴人之名義辦理公教貸款、銀行貸款及以其銀行個
    人帳戶供作清償貸款之帳戶，即認定所有還款金額均係上訴
    人個人收入所得支出，更無法進而推論系爭興隆路房地及系
    爭房地均屬於上訴人一人單獨出資購買。故上訴人徒以其向
    銀行辦理貸款及以自己銀行帳戶作為還款帳戶，即主張系爭
    興隆路房地及系爭房地，均屬於其一人出資購買，應為其單
    獨所有等語，與事實不合，自非可取。
　㈢又系爭房地自83年被購入後，迄93年兩造離婚止，為兩造與
    女兒共同之住所等情，業據上訴人陳述在卷（原審卷第114 
    頁），且系爭房地之土地所有權狀、建物所有權狀原本均由
    被上訴人持有保管中，亦經原審法官當庭核對無誤，並有上
    開土地所有權狀影本、建物所有權狀影本附卷可參（原審卷
    第105頁、第87至89頁），足認上訴人對系爭房地並無完全
    管理使用收益處分權限。再參以兩造之離婚協議書第2條明
    文約定：「女方名下房屋（即系爭房地），房屋貸款由男方
    繳納，使用權歸男方，直至男方搬離該處再處理變賣房屋。
    變賣房屋之金額分成三份，男方女方女兒各一份。」（見原
    審卷第91頁），由上開分配原則益證上訴人承認系爭房地歸
    被上訴人所有，但約定由上訴人負責繳清貸款，日後被上訴
    人變賣系爭房地所得價金，由兩造及女兒各取得三分之一。
　　況且被上訴人前於本院第41號訴訟中，訴請上訴人騰空遷讓
    返還系爭房地併給付相當於租金之不當得利，經該案判決駁
    回被上訴人此部分之請求確定，其駁回理由略以：依兩造所
    簽署之離婚協議書第2條約定，上訴人須負責繳納房屋貸款
    ，始得使用系爭房屋，兩造於離婚後就系爭房地成立租賃契
    約，故被上訴人依民法第767條第1項、第470條第2項之規定
    ，訴請上訴人遷讓返還系爭房地，為無理由等語，此有上開
    判決可參（原審卷第95頁），並經本院調閱上開卷宗核閱無
    訛，則上訴人於兩造離婚後，繼續繳納系爭房地之銀行貸款
    ，核屬上訴人離婚後繼續使用居住系爭房地之有償對價一節
    ，甚為明確。故上訴人主張其繼續繳納系爭房地之房貸係因
    其為系爭房地之實際所有權人等語，並無可採。
　㈣上訴人主張兩造就系爭房地成立借名登記契約，惟上訴人未
    能提出積極足夠之證據可供本院為對其有利認定，此之主張
    ，洵無可採。則上訴人主張其終止借名登記關係，類推適用
    民法第541條及依同法第179條之規定，請求被上訴人應將爭
    房地之所有權移轉登記予伊所有，為無理由。
五、綜上所述，上訴人主張終止借名登記契約，類推適用民法第
    541條第1項及依同法第179條之規定，請求被上訴人應將系
    爭房地之所有權全部移轉登記予伊所有，為無理由，不應准
    許。原審為上訴人敗訴之判決，並無不合。上訴論旨指摘原
    判決不當，求予廢棄改判，為無理由，應駁回其上訴。
六、本件事證已臻明確，兩造其餘之攻擊或防禦方法及所用之證
    據，均經本院斟酌後，認為不足以影響本判決之結果，爰不
    逐一論列，附此敘明。
七、據上論結，本件上訴為無理由，依民事訴訟法第449條第1項
    、第78條，判決如主文。
中　　華　　民　　國　　110 　年　　1 　　月　　26　　日
                  民事第二十一庭
                      審判長法  官  翁昭蓉
                            法  官  鍾素鳳
                            法  官  呂淑玲
正本係照原本作成。
如不服本判決，應於收受送達後20日內向本院提出上訴書狀，其
未表明上訴理由者，應於提出上訴後20日內向本院補提理由書狀
（均須按他造當事人之人數附繕本）上訴時應提出委任律師或具
有律師資格之人之委任狀；委任有律師資格者，另應附具律師資
格證書及釋明委任人與受任人有民事訴訟法第466 條之1第1項但
書或第2項（詳附註）所定關係之釋明文書影本。如委任律師提
起上訴者，應一併繳納上訴審裁判費。
中　　華　　民　　國　　110 　年　　1 　　月　　26　　日
　　　　　　　　    　　　　　書記官  黃雯琪
附註：
民事訴訟法第466條之1（第1項、第2項）：
對於第二審判決上訴，上訴人應委任律師為訴訟代理人。但上訴
人或其法定代理人具有律師資格者，不在此限。
上訴人之配偶、三親等內之血親、二親等內之姻親，或上訴人為
法人、中央或地方機關時，其所屬專任人員具有律師資格並經法
院認為適當者，亦得為第三審訴訟代理人。